【裁判字號】    92,上更(二),322
【裁判日期】    921231
【裁判案由】    殺人未遂
【裁判全文】
臺灣高等法院高雄分院刑事判決          九十二年度上更(二)字第三二二號
    上  訴  人  台灣高雄地方法院檢察署檢察官
    上  訴  人
    即  被  告  丙○○
    指定辯護人  溫三郎律師
右上訴人因被告殺人未遂案件，不服臺灣高雄地方法院八十七年度訴字第五三五號中
華民國八十七年三月二十六日第一審判決（起訴案號：臺灣高雄地方法院檢察署八十
六年度偵字第二七一一五號），提起上訴，判決後，經最高法院第二次發回更審本院
判決如左：
      主      文
原判決撤銷。
丙○○使人受重傷未遂，累犯，處有期徒刑伍年。
      事      實
一、丙○○前因妨害家庭案件，經本院判處有期徒刑四月確定，於民國（下同）八十
    六年六月二十六日執行完畢，仍不知悔改，因其妻吳丁○○屢次向其催討通姦及
    離婚賠償金共新台幣（下同）八十五萬元而心生怨怒，乃於八十六年十一月十七
    日凌晨二時十五分許，持原有住家鑰匙進入吳丁○○之高雄市○○區○○街九六
    巷十四號住處（侵入住宅部分未據告訴），基於使人受重傷害之故意，先至廚房
    拿取吳丁○○所有菜刀乙把至二樓臥房，趁吳丁○○熟睡中持菜刀朝吳女手腳等
    處加以劈砍，首先砍雙腳十幾刀，吳女翻身欲起來，再砍其右手十幾刀，吳女喊
    救命，又砍其雙腳後腳筋多下，並大罵「這樣八十五萬元夠不夠」等語，因致吳
    丁○○受有右上肢及兩下肢多處深裂傷合併右橈骨骨折及肌肉神經斷裂、右手中
    指不完全截肢、右脛腓骨骨折及肌肉神經血管斷裂、右股骨及膝蓋骨骨折、左脛
    骨膝關節處骨折等多處傷害。嗣因鄰人聽聞救命喊叫聲報警，而丙○○行兇後即
    下樓打電話給其友人許國猛告知上情，並囑其向警方代為自首，惟許國猛誤為丙○○在開玩笑而不以為意，並未向警方代為自首，丙○○打完電話後即留在一樓
    ，並未再上樓行兇，嗣警員據報到場，經吳丁○○告知始知係被丙○○持刀砍傷
    ，立即將吳丁○○送醫手術急救，吳丁○○經長時間復健，目前雙下膝活動度０
    至一００，左踝背屈０─１０，指屈０─５均有攣縮現象，右膝伸直無力，肌力
    為二分（滿分為五分），可自行走路，但右下肢有垂足現象，故須以下肢足托板
    幫助行走。
二、案經高雄市政府警察局三民第二分局報請台灣高雄地方法院檢察署檢察官偵查起
    訴。
      理      由
一、訊據上訴人即被告丙○○固供承有於上揭時地持菜刀傷害其前妻吳丁○○之事實
    ，惟矢口否認有重傷害或殺人之犯意，辯稱：伊因氣憤被害人吳丁○○屢次催討
    賠償金而欲思對之教訓，故伊持菜刀僅係對被害人腳部傷害，被害人以手護腳伊
    才傷害到被害人之手部，此外，並未傷及其他要害，伊僅係想嚇嚇她，實無何重
    傷害之意圖云云。
二、經查：
  (一)被告丙○○於上開時地趁被害人吳丁○○熟睡中持菜刀朝吳女手腳部位加以劈砍
    多下，致被害人受有右上肢及兩下肢多處深裂傷合併右橈骨骨折及肌肉神經斷裂
    、右手中指不完全截肢、右脛腓骨骨折及肌肉神經血管斷裂、右股骨及膝蓋骨骨
    折、左脛骨膝關節處骨折等多處傷害，而被害人經警送醫到院時，因失血過多而
    已量不到血壓因致休克合併心肺衰竭，經緊急開刀處理始慢慢恢復，吳女手有
    裂傷多處且傷口很深，多傷及重要神經、血管等情，業經被害人吳丁○○指訴在
    卷，上開受傷情節並有長庚紀念醫院甲診字第一二二九號診斷證明書在卷可稽，
    且經證人即診治醫師江原正於原審及本院前審到庭結證屬實（見原審卷十九頁、
    本院上訴卷第四五、四六頁）；而被告丙○○於檢察官偵查中已供承：「（問：
    為什麼殺吳丁○○﹖），因為她逼我還八十五萬元，我就拿吳的菜刀殺她，不知
    殺幾刀，我人已經昏了，殺腳膝蓋及小腿，只是要砍斷她的腳，不想讓她死，殺
    她時，她在睡覺，我不知腳有沒有斷」等語（見偵查卷十五頁）；被害人吳丁○○於本院前審進而指稱：「：：：拿菜刀從我雙腳部位先砍，：：：約共砍了十
    幾刀，我翻身欲起來，被告即再往我右手砍了十幾刀，我即喊救命，被告又拿刀
    砍我雙腳後腳筋，砍了好幾刀」等語（見本院上訴卷第二八頁）；被告初意縱係
    欲砍斷被害人之雙，但在被害人以手護時，仍不斷砍了被害人雙手十餘刀，
    則砍斷被害人之雙手，自亦不違被告之本意。綜上所述，被告係趁被害人熟睡中
    ，持刀揮砍被害人，如其有置被害人於死之犯意，儘可朝被害人之頭、頸、胸、
    心臟等致命部位砍殺，乃其竟僅砍擊被害人非致命之手部位，是被告辯稱並無
    殺人之犯意云云，應堪採信。但其既揮砍被害人之手數十刀始罷手，且由上開
    傷勢觀之，其下手之力道應非輕微；再與被告及被害人之前開供詞互核印證以觀
    ，顯見被告於行為之際有致人重傷之故意甚明，被告所辯僅係為了警告被害人，
    只有普通傷害之故意，並非蓄意重傷害一節，與事實不符，自非可採。
  (二)被害人吳丁○○受傷後送醫予以手術急救並復健，依據為被害人診治之長庚醫院
    醫師江原正證稱：「肌肉及肌腱斷裂，右手中指不完全截肢，經手術復健，有在
    回復中，但不可能回復完全，初略估計可恢復到六、七成，縱使再經復健，亦不
    可能回復到百分之一百，最多只能回復到八成左右」等語（見本院上訴卷第四六
    頁）。被害人至八十九年七月二十一日止雙下膝活動度０至一００，左踝背屈０
    ─１０，指屈０─５均有攣縮現象，右膝伸直無力，肌力為二分（滿分為五分）
    ，可自行走路但右下肢有垂足現象，故須以下肢足托板幫助行走等情，有財團法
    人長庚紀念醫院高雄分院九十年三月六日（九十）長庚院高字第０四八三號函附
    卷可稽。又至九十年三月二十七日時被害人吳丁○○雙腓神經病變，左側幾乎完
    全損傷，右手功能部分損傷，可自行走路，但有左垂足現象，大部分時間以單杖
    幫助行走，右膝關節攣縮（活動度十五度至一百度）等情，亦有長庚紀念醫院高
    雄醫學中心診斷証明書附本院卷足稽（見本院上更(一)卷第四七－一、八二、八三
    頁）。綜上說明，被害人雙腳走路機能喪失效用，右手機能部分損傷，但亦未達
    完全毀敗機能之程度。而按刑法第十條第四項第四款所稱「毀敗一肢以上之機能
    」指肢體因傷害之結果，而完全喪失其效用者而言，如經過相當之診治而能回復
    原狀，或雖不能回復原狀而僅減衰其效用者，因非已達全部喪失效用之程度，尚
    與該款所定重傷之條件不合（最高法院二十八年上字第一０九八號、二十二年上
    字第一四二號判例可資參照），是被害人所受傷害應尚未達「毀敗一肢以上之機
    能」之程度。
  (三)另查，被告丙○○於行兇後以電話告知案外人許國猛此事，且請其報警代為自首
    ，惟許某因認被告係開玩笑而未予理睬，本案乃經民眾向警局報案指稱上址有人
    喊叫救命，員警曾朝元據報趕到現場時仍聽聞被害人呼喊救命，因見屋門閉鎖乃
    請被害人下來開門，被害人乃對之謂其遭丙○○砍殺傷重無法下來，嗣由被告開
    門讓員警進入，員警進入屋內即見被告全身是血，而將被告逮捕等情，此經證人
    許國猛、曾朝元於警訊、檢察官、偵查、原審及本院前審中證述在卷（見警卷七
    頁、偵查卷二十頁反面、原審卷十三頁、本院上訴卷第三六、三七頁）；證人曾
    朝元於本院前審進而證稱：「：：：我們趕到現場時，在二樓聽到有喊救命呻吟
    之聲音，而一樓是關著，我叫二樓喊救命之被害人下來開門，而她說其腳被其先
    生所殺傷，不能下樓，故我們即知加害者為其丈夫」、「（問：你當時就知道兇
    嫌是被害人丈夫﹖），是，在這之前我們都沒有接洽到被告，即知本件乃被害人
    丈夫所為，因她向我們警方表明說遭其丈夫所傷」、「與被告丙○○接洽時，他
    並沒有向我們警方表示自首」等語；依上說明，被告行兇後雖曾電知案外人許國
    猛代為報警，惟許某並未據此報警，本案乃因鄰人聞聲始向警局報案，迨員警到
    場時，被害人乃於樓上向員警稱已遭被告砍殺乙節，詳如前述，是被告既未向警
    局報案，且員警到場於被告開門前業經被害人告知本案係被告所為，核與自首要
    件未合，併此明。
  (四)被害人吳丁○○於本院前審另指稱：「被告砍完我最後一刀直到警方到場大概十
    幾分鐘」、「（問：被告在這十多分鐘，他做何動作﹖），我當時住二樓，被告
    拿刀到一樓去打電話，中間都沒有上二樓，直到警方來救我」等語（見本院上訴
    卷第三八頁），並與理由二之(一)相互印證以觀，被告丙○○趁吳丁○○熟睡中不
    以菜刀砍殺吳女頭頸胸部等要害，而砍擊其非致命之手腳部位，且於警方到達現
    場前十幾分鐘亦未持刀上二樓繼續砍擊無法自由行動、無反抗能力之被害人，綜
    上各情，在在顯示被告丙○○於行為之際，並無致人於死之殺人決意，殆無疑義
    。至於被害人吳丁○○指稱：被告丙○○砍殺其數十刀，未加救護，放任其大量
    流血，有殺人之故意一節。查告訴人之指訴本以使刑事被告受追訴為其目的，而
    被告於行為之際並無殺人之決意，已如前述，自不得僅因被告於行兇之後未對被
    害人施以救護而推定其有殺人之故意，被害人此部分所指，自屬無據。又證人即
    被告之女乙○○於警訊中指稱：「每次只要我父母親二人一接觸，我父親便揚言
    要砍殺母親」云云（警卷五頁）；證人乙○○於本院前審則證稱：「我聽我妹妹
    告訴我，父親平時常揚言要殺我母親，我沒有親耳聽到」，「我父母二人感情不
    睦，但我認為我父親不致有要殺我母親於死的情形」等語（見本院上訴卷第三十
    頁）；證人即被告之女吳瓊雅於本院證稱：「在他們吵架中，我曾聽到父親講氣
    話要殺我母親，我將此事告訴我親姊姊（乙○○）」等語（見本院上訴卷第三九
    頁），可見被告丙○○與被害人吳丁○○吵架之際雖曾揚言殺害被害人，惟此亦
    有可能乃吵架之際之情緒性反應話語，不足以認定被告當時已生殺人決意，證人
    乙○○、吳瓊雅之證言，亦無足採為不利被告之認定。至於被告丙○○於警訊中
    自白蓄意殺人未遂一節（見警卷一－四頁）；查被告之自白不得作為有罪判決唯
    一之證據，被告僅有重傷害之故意，並無殺人之故意，詳如前述，亦不能執此遽
    令被告應負殺人未遂罪責。
  (五)綜上各節，足證被告上開辯解，並非可採，罪證明確，其重傷未遂之犯行堪以認
    定。
三、核被告丙○○所為，其使人受重傷而未遂，係犯刑法第二百七十八條第三項、第
    一項之重傷害未遂罪。甲訴人認係成立殺人未遂罪，尚有未洽，惟起訴之社會基
    本事實同一，起訴法條應予變更。查被告曾因妨害家庭案件，經本院判處有期徒
    刑四月確定，而於八十六年六月二十六日執行完畢，此有台灣高等法院被告全國
    前案紀錄表在卷可稽，其於五年內再犯有期徒刑以上之本罪，為累犯，應依法加
    重其刑。又被告犯重傷害罪而未遂，依法按既遂犯之刑減輕之，並依刑法第七十
    一條第一項規定先加後減之。
四、原審予以論罪科刑，固非無見；惟查，被告所為僅成立重傷害未遂罪，原判決論
    以殺人未遂罪，適用法則不當，自有未合，檢察官上訴意旨以被告犯殺人未遂罪
    而指摘原判決量刑過輕，為無足取，被告上訴意旨否認殺人，而指摘原判決不當
    ，則有理由，應予撤銷改判。審酌被告係趁被害人熟睡之際朝被害人手腳揮刀狂
    砍，犯罪手段兇殘，絲毫未念及夫妻情份、被害人所受傷害甚重，復健迄今仍無
    法如正常人行走，及犯後未與被害人成立民事和解，未賠償被害人分文等一切情
    狀，爰量處有期徒刑伍年。扣案之菜刀一把，雖係供犯罪所用之物，惟取自被害
    人家中，並非被告所有，為其供承在卷（本院上訴卷第二六頁筆錄），而扣押之
    水果刀一把，與本件犯罪無涉（據被告警訊供稱係準備事後自殺用），亦非被告
    所有，均不得諭知沒收，併予指明。
據上論斷，應依刑事訴訟法第三百六十九條第一項前段、第三百六十四條、第二百九
十九條第一項前段，第三百條，刑法第二百七十八條第三項、第一項、第四十七條、
第二十六條前段，判決如主文。
本案經檢察官彭南雄到庭執行職務。
中    華    民    國     九十二     年      十二      月     三十一     日
                              臺灣高等法院高雄分院刑事第四庭
   審判長法官  蕭權閔
                                        法官  李嘉興
                                        法官  陳吉雄
右正本證明與原本無異。
如不服本判決應於收受本判決後十日內向本院提出上訴書狀，其未述上訴理由者，
並得於提起上訴後十日內向本院補提理由書狀（均須按他造當事人之人數附繕本)「
切勿逕送上級法院」。
                                      書記官  黎  珍
中    華    民    國     九十三     年       一       月       二       日
附錄：本判決論罪科刑法條：
刑法第二百七十八條第三項、第一項
使人受重傷者，處五年以上十二年以下有期徒刑。
第一項之未遂犯罰之。
                                                                   Ａ


司法院資訊處製作；財團法人民間司法改革基金會備份。
